【裁判字號】    95,台上,2495
【裁判日期】    951110
【裁判案由】    侵權行為損害賠償
【裁判全文】
最高法院民事判決            九十五年度台上字第二四九五號
上  訴  人  聯新通運有限公司
法定代理人  己○○
訴訟代理人  戴國石律師
上  訴  人  丁○○
            戊○○
被 上訴 人  甲○○
            乙○○
共      同
訴訟代理人  陳富勇律師
被 上訴 人  丙○○
上列當事人間請求侵權行為損害賠償事件，上訴人對於中華民國
九十五年一月十一日台灣高等法院高雄分院判決（九十四年度重
訴字第八號），提起上訴，本院判決如下：
    主  文
原判決關於命上訴人給付及負擔訴訟費用部分廢棄，發回台灣高
等法院高雄分院。
    理  由
本件原判決命上訴人聯新通運有限公司（下稱聯新公司）與丁○
○、戊○○連帶給付被上訴人損害賠償金額本息，聯新公司提起
上訴，提出非基於其個人關係之抗辯有理由，對於丁○○、戊○
○即屬必須合一確定，依民事訴訟法第五十六條第一款規定，其
上訴之效力及於未提起上訴之丁○○、戊○○，爰將之併列為上
訴人，合先敘明。
次查被上訴人主張：上訴人丁○○為上訴人戊○○雇用之聯結車
司機，並無駕駛營業貨運曳引車之駕駛執照，竟仍駕駛戊○○所
有，靠行於上訴人聯新公司之車號XN-662號營業貨運曳引車，後
拖Q8-37 號半拖車，於民國九十三年十二月三十一日上午八時十
分沿高雄市○○區○○路，由西向東方向行駛，行經楠陽陸橋上
時，未注意車前狀況及兩車並行間隔，並隨時採取必要之安全措
施，致擦撞同向由被上訴人丙○○駕駛，後搭載被上訴人甲○○
、乙○○之女薛雅婷之車號CP7-413 號重型機車，致該機車倒地
，薛雅婷頭部及上半身遭聯結車右側前輪碾過，頭骨骨折併腦內
容物外溢當場死亡，丙○○則受有右頭部挫傷之傷害，丁○○因
業務過失致死罪，並經法院判處罪刑在案。依侵權行為法則，上
訴人應連帶賠償伊所受損害等情，爰求為命上訴人連帶給付甲○
○、乙○○、丙○○依序新台幣（下同）八十二萬四千九百三十
一元、七十八萬九千四百九十二元、三十萬元及均加付法定遲延
利息之判決（被上訴人超過上開金額本息之請求，業受敗訴判決
確定）。
上訴人丁○○則以：伊係受友人黃金山之託，與黃金山輪流開車
，而酌收報酬。事發當天係伊開車，伊行駛於外側車道，於綠燈
後緩慢前進，不到一公尺即發現車頭稍微震動，下車察看始知發
生車禍。伊係停駛中，不可能撞及被害人。上訴人戊○○以：丁
○○非伊之受僱人，伊不認識丁○○。本件事故之發生，丁○○
並無過失，上訴人丙○○則與有過失。聯新公司以：丁○○非聯
新公司之受僱人，肇事車輛係戊○○所有，靠行伊公司，信託為
伊公司所有。戊○○雇用黃金山為司機，係黃金山私下將車輛交
由丁○○駕駛，丁○○肇事與伊公司無關各等語，資為抗辯。
原審判命上訴人連帶給付被上訴人甲○○、乙○○、丙○○各上
開金額本息，無非以：丁○○並未領有營業貨運曳引車之駕駛執
照，於上開時地駕駛營業貨運曳引車後拖半拖車，與丙○○駕駛
後載薛雅婷之重型機車發生擦撞，致人車倒地，造成丙○○頭部
外傷，薛雅婷當場死亡。經綜合丙○○及丁○○於刑事案件及本
件所述，可認定丁○○原車行在丙○○前方，行駛於中線與外線
之分隔線（車身部分在中線，部分在外線），當時內線與中線皆
塞車，外線尚可通行，丙○○乃以較高之速度超車，而與丁○○
在橋面併行，丁○○未察覺丙○○車自後超車已與其併行，因亦
欲通行較通暢之外線而繼續向右側行駛，於下坡時緊靠丙○○機
車，致其前輪輪弧擦撞丙○○機車左側後視鏡，機車搖晃仍往前
行駛至丁○○車右前方，始往左側倒下，薛雅婷隨即被丁○○車
前輪自後從頭部、上半身輾過，當場死亡，丙○○頭部則被該前
輪壓到造成外傷。按「汽車行駛時，駕駛人應注意兩車併行之間
隔，並隨時採取必要之安全措施」，道路交通安全規則第九十四
條第三項定有明文。丁○○疏未察覺丙○○超車與其併排行駛，
遑論注意與併行之機車保持適當安全之間隔，及隨時採取閃避或
煞停之必要安全措施，自應負過失責任。又丁○○陳稱係其請求
訴外人黃金山將該曳引車交由伊駕駛，戊○○則稱伊係雇用黃金
山駕駛，不知黃金山將車交給丁○○使用等語，參酌訴外人黃金
山之切結書暨證人即聯新公司股東及經理莊蕎蓁之證言，亦可認
定該曳引車係戊○○所有，靠行於聯新公司，黃金山受雇於戊○
○及聯新公司，黃金山未經戊○○、聯新公司同意將該車轉交丁
○○駕駛而發生車禍，戊○○、聯新公司均未盡監督之責，應依
民法第一百八十八條第一項規定與丁○○負連帶賠償責任。經查
甲○○已支出殯葬費十五萬六千元，應由上訴人賠償之；又甲○
○、乙○○之平均餘命各為二十九年、三十六年，其可請求之扶
養費應自年滿勞動基準法所定之強制退休年齡六十歲起算，各得
受扶養十六年、二十一年；其有子女四人，且配偶互負扶養義務
，則以台灣地區每人每年消費十八萬八千七百七十四元計算，依
霍夫曼式扣除中間利息後，甲○○、乙○○各得請求賠償之扶養
費為四十三萬五千五百五十一元、五十三萬二千四百八十六元。
再甲○○、乙○○為薛雅婷之父母，薛雅婷死亡時正值青春年華
，其二人突然喪女，精神自受有極大痛苦，其與被上訴人丙○○
均得請求上訴人賠償慰撫金。審酌甲○○國中畢業，為鐵路局調
車工，乙○○國中畢業，為家庭主婦，丙○○為大學生；另丁○
○為職業司機，五專畢業，戊○○國中畢業，經營貨運業，聯新
公司資本額二千五百萬元暨丁○○過失、丙○○所受傷勢等情，
認甲○○、乙○○請求之慰撫金各以二百萬元，丙○○請求之慰
撫金以五十萬元為適當。末查丙○○於超車併行後，未隨時採取
必要措施，亦與有過失，審酌丙○○與丁○○之過失情節，爰依
民法第二百十七條第一項規定，減輕上訴人之賠償金額十分之四
。再扣除甲○○、乙○○已分別領取汽車強制保險給付七十萬元
及戊○○給付之慰問金各三萬元，其得請求之金額各為八十二萬
四千九百三十一元、七十八萬九千四百九十二元。從而，被上訴
人甲○○、乙○○各請求上訴人連帶賠償上開金額，丙○○請求
連帶賠償三十萬元及均加付自起訴狀繕本最後送達日之翌日（即
九十四年十二月二十三日）起算之法定遲延利息部分，尚無不合
，應予准許等詞，為其判斷之基礎。
惟原審命上訴人聯新公司、戊○○與丁○○負連帶賠償責任，其
理由係謂「該曳引車係戊○○所有，靠行於聯新公司，黃金山受
雇於戊○○及聯新公司，黃金山未經戊○○及聯新公司同意將該
車轉交丁○○駕駛而發生車禍，戊○○、聯新公司均未盡監督之
責，應依民法第一百八十八條規定與丁○○負連帶賠償責任」等
語。惟丁○○是否為聯新公司及戊○○之受僱人，原審並未明白
認定，則其逕適用民法第一百八十八條第一項規定，命上訴人負
連帶賠償責任，已有理由不備之違法。且所謂戊○○、聯新公司
均未盡監督之責云云，究係未監督黃金山抑指丁○○，亦欠明瞭
；倘係指前者，則黃金山與丁○○對於被上訴人所受損害，應負
如何之責任？聯新公司、戊○○與丁○○間、聯新公司與戊○○
相互間，均應負連帶責任之法律依據何在？原審未予釐清，即命
上訴人連帶賠償被上訴人損害，亦有可議。又慰撫金之核給，應
斟酌被害人人格權或人格法益遭侵害所受之精神痛苦程度。關於
被上訴人丙○○請求賠償慰撫金部分，上訴人戊○○抗辯丙○○
所受傷勢甚輕微，當日上午十一時許入院急診，十二時四十分左
右即離院，自不得請求高額之慰撫金等語（見原審卷二九頁正面
、一四八頁反面）。乃原審未審酌丙○○所受精神痛苦之程度，
即認其請求之慰撫金以五十萬元為適當云云，尤嫌粗略。上訴論
旨，指摘原判決關於其敗訴部分為不當，求予廢棄，非無理由。
據上論結，本件上訴為有理由。依民事訴訟法第四百七十七條第
一項、第四百七十八條第二項，判決如主文。
中    華    民    國  九十五  年  十一    月    十    日
                      最高法院民事第五庭
                          審判長法官  吳  啟  賓
                                法官  高  孟  焄
                                法官  鄭  玉  山
                                法官  袁  靜  文
                                法官  李  寶  堂
      本件正本證明與原本無異
                                      書  記  官
中    華    民    國  九十五  年  十一    月  二十二  日
                                                      Ｋ


司法院資訊處製作；財團法人民間司法改革基金會備份。
